【裁判字號】    95,台上,1845
【裁判日期】    950818
【裁判案由】    返還合夥金
【裁判全文】
最高法院民事判決            九十五年度台上字第一八四五號
    上  訴  人  甲○○原名朱.
                        7樓之.
                乙○○
                        3
    共      同
    訴訟代理人  林耀立律師
    被 上訴 人  丙○○
                        之6號.
    訴訟代理人  王怡惠律師
上列當事人間請求返還合夥金事件，上訴人對於中華民國九十四
年十月十八日台灣高等法院第二審判決（九十四年度上字第四二
○號），提起上訴，本院判決如下：
    主  文
上訴駁回。
第三審訴訟費用由上訴人負擔。
    理  由
本件被上訴人主張：伊與上訴人甲○○、乙○○於民國八十六年
間，基於共同經營事業之意思，互約兩造共分三股合夥，各自出
資新台幣（下同）三百萬元，復以訴外人即伊之妻張春嬌、甲○
○之妻謝麗娟共五人之名，於同年十一月二十四日成立亞拓實業
有限公司（下稱亞拓公司），由伊出任董事，負責經營業務，惟
伊與甲○○因理念不合，常發生爭執，致無法專心經營；嗣甲○
○於八十八年七月六日通知伊將於同月七日召開股東會議，並稱
只要伊交出經營權即可如數退還出資及分派盈餘，伊為免出資付
諸流水，乃出席該股東會議，同意於同月三十一日卸下董事職務
，且該次股東會議亦決議，同意伊與張春嬌於同年八月一日退股
後以持股比率取回股金；依同年七月三十一日伊退夥時資產負債
表及損益表顯示，當時合夥財產尚有七百六十一萬一千二百七十
八元，以出資比例三分之一計算，伊可取回退股金二百五十三萬
七千零九十二元，惟上訴人對伊之請求，置之不理，爰依合夥之
法律關係為請求等情，求為命上訴人連帶給付伊二百五十三萬七
千零九十二元及自起訴狀繕本送達之翌日起至清償日止加計法定
遲延利息之判決。
上訴人則以：兩造既已因合夥而成立有限公司，彼此間之權利義
務即應依公司法相關規定，被上訴人不得再依合夥關係為請求；
又被上訴人既然於上開股東會議同意自八十八年八月一日退股，
且決議以出資比例及帳目盈虧為退股決算標準，自應於同年七月
三十一日卸下董事職務，惟屆期竟拒絕辦理負責人變更、交付亞
拓公司之支票、存摺、發票章及拒絕辦理存摺印鑑變更登記，且
對相關應收帳款細目交付不清，並擅自委託律師發函稅捐處，致
亞拓公司無法請領統一發票造成營運困難，伊為處理亞拓公司善
後事宜，自同年八月一日起即自行代墊相關支出款項，至同年十
二月三十一日止共代墊三百六十六萬二千九百四十三元；因被上
訴人不配合辦理變更負責人等事項致亞拓公司無法繼續營運，伊
乃於同年十二月二十八日召開臨時股東會，決議亞拓公司停止營
運，並決議無法營運之損失由被上訴人負責；亞拓公司至八十八
年七月三十一日止確係虧損，被上訴人認亞拓公司有盈餘而請求
依出資比例返還退股金，與事實不符等語，資為抗辯。
原審審理結果以：被上訴人主張：伊與上訴人於八十六年間基於
共同經營事業之意思，互約各自出資三百萬元，復以甲○○及其
妻謝麗娟（登記出資額各五十萬元）、乙○○（登記出資額一百
萬元）、伊及伊妻張春嬌（登記出資額各五十萬元）等五人出名
擔任股東，於同年十一月二十四日成立亞拓公司，由伊出任董事
，負責經營業務；嗣於該公司八十八年七月七日股東會議時，同
意於同月三十一日卸下董事職務退夥，雙方並決議同意伊與張春
嬌於同年八月一日退股後以當時公司資產及持股比率取回股金等
情，業據其提出亞拓公司八十八年七月七日股東會議紀錄、同年
月三十一日資產負債表及損益表，及上訴人提出之經濟部函所附
亞拓公司設立登記事項卡、公司章程等件可證，復為上訴人所不
爭執，被上訴人主張兩造內部間存有合夥關係，應堪採信，且不
因該合夥事業對外成立有限公司，而有不同。上訴人辯稱：被上
訴人應依公司法之規定請求，不得依合夥之規定請求，並不可採
。該次會議決議，除具有公司法上之效力外，兼具合夥契約性質
。按退夥人與他合夥人間之結算，應以退夥時合夥財產之狀況為
準；合夥財產，不足返還各合夥人之出資額者，按照各合夥人出
資額之比例返還之，民法第六百八十九條、第六百九十八條分別
定有明文。兩造對於依被上訴人提出之亞拓公司八十八年七月三
十一日資產負債表及損益表，與證人即會計師鄭煌煙於第一審之
證述及意見報告書所示，被上訴人於退夥時得請求返還之出資額
應為二百五十三萬七千零九十二元，並無爭執。次查依被上訴人
據以請求返還退夥金所本之亞拓公司八十八年七月七日股東會議
紀錄，其第七點載明：「董事丙○○先生同意在八十八年七月三
十一日卸下董事職務，自即日起應配合辦理負責人變更登記，股
東會並決議自八十八年七月十二日由新經營者加入，由丙○○先
生負責輔導營運，但業務執行仍由丙○○先生負責，此期間公司
財務由股東朱安邦（即甲○○）、乙○○共同監督」等語，其中
雖載明被上訴人自八十八年七月七日起，應配合辦理負責人變更
登記，由新經營者加入，被上訴人負責輔導營運，然因被上訴人
迄八十八年七月三十一日始須卸下董事職務，尚無從自同月七日
起即配合辦理負責人變更登記。又該次股東會會議決議第十點載
明：「股東決議同意丙○○、張春嬌八十八年八月一日退股」，
堪認參與該次會議之全體合夥人均同意被上訴人（含其妻張春嬌
）退夥。該第十點決議為被上訴人權利，與第七點決議為被上訴
人之義務，尚非對價關係，此為上訴人所自承，被上訴人依該決
議第十點請求上訴人返還退夥金，上訴人即不得以被上訴人尚未
履行該決議第七點之義務，即上訴人所辯：被上訴人未交付公司
印章、存摺、支票、其他流動資產，未配合辦理公司負責人變更
登記，仍自稱為公司負責人，發函稅捐機關不讓新經營者領取發
票，與出租人王信光成立調解等事項，做為抗辯。又上訴人迄原
審言詞辯論終結前，僅行使同時履行之抗辯，並未為抵銷之抗辯
，就此部分原審無調查認定之必要。綜上，被上訴人依合夥退夥
之法律關係，請求上訴人連帶給付二百五十三萬七千零九十二元
及自起訴狀繕本送達之翌日，即甲○○自九十三年十月二十九日
起、乙○○自九十三年十月十六日起至清償日止，按年息百分之
五計算之利息，洵屬正當，應予准許等詞，爰維持第一審所為上
訴人敗訴之判決，駁回其上訴，經核於法並無不合。上訴論旨雖
謂：依鄭煌煙會計師所製作亞拓公司之資產負債表中，流動資產
高達四百八十六萬零七百八十九元，此部分之存款及應收帳款，
全部由被上訴人取走，並未交與亞拓公司，此部分上訴人於原審
一再爭執，而且請求調查，原審未加調查，其判決顯有不當，故
應請鄭煌煙會計師就流動資產部分，查明其流向，如係被上訴人
領走，則其所取走遠超過其請求，顯不合理云云。然查亞拓公司
八十八年七月七日股東會會議決議第一點載明：「八十七、八十
八年公司帳目結算：八十八年七月八日楊會計師到亞拓公司，對
未收帳款之流動情形」；第七點載明：「董事丙○○先生同意在
八十八年七月三十一日卸下董事職務，自即日起應配合辦理負責
人變更登記，股東會並決議自八十八年七月十二日由新經營者加
入，由丙○○先生負責輔導營過，但業務執行仍由丙○○先生負
責，此期間公司財務由股東朱安邦（即甲○○）、乙○○共同監
督」。由此可知，八十八年七月七日之後，亞拓公司之財務係由
上訴人共同監督，上訴人應知之甚詳，且甲○○（即朱安邦）於
八十八年七月十四日出具之手稿亦謂：「亞拓帳冊，我已（覓）
妥律師保管」等語（見原審卷第八六頁），足證亞拓公司之帳冊
，早在被上訴人還未卸任負責人前，即由上訴人保管。上訴人辯
稱被上訴人領走亞拓公司流動資產四百八十六萬零七百八十九元
，不應再向上訴人請求云云，並不可採。其他上訴論旨，就原審
取捨證據、認定事實之職權行使，指摘原判決不當，求予廢棄，
非有理由。
據上論結，本件上訴為無理由。依民事訴訟法第四百八十一條、
第四百四十九條第一項、第七十八條，判決如主文。
中    華    民    國  九十五  年    八    月   十八   日
                      最高法院民事第三庭
                          審判長法官  黃  義  豐
                                法官  簡  清  忠
                                法官  袁  靜  文
                                法官  王  仁  貴
                                法官  劉  靜  嫻
      本件正本證明與原本無異
                                      書  記  官
中    華    民    國  九十五  年    八    月   三十   日
                                                    Ｒ


司法院資訊處製作；財團法人民間司法改革基金會備份。
